臺灣宜蘭地方法院民事判決
110年度訴字第476號
原      告  張再福  
訴訟代理人  馬秋絨  
被      告  張新榮  
訴訟代理人  陳敬穆律師
複代理人    楊家寧律師
上列當事人間分割共有物等事件，本院於民國111年10月27日言
詞辯論終結，判決如下：
    主  文
兩造共有宜蘭縣○○鄉○○○段○○○地號土地、面積肆拾陸點壹肆平方
公尺之土地，其分割方法為宜蘭縣○○鄉○○○段○○○地號土地、面積
肆拾陸點壹肆平方公尺之土地分歸被告單獨取得，暨由被告以新
臺幣貳拾叁萬柒仟叁佰貳拾元補償原告。
訴訟費用由被告負擔二分之一，餘由原告負擔。
    事實及理由
一、原告主張：坐落宜蘭縣○○鄉○○○段000地號土地（下稱系爭土
    地）為兩造所共有，原告、被告之應有部分各為2分之1，兩
    造於民國75間分家產時，原本是1人1塊完整的土地，坐落位
    置一前一後（即宜蘭縣○○鄉○○○段000○000○000地號土地面積
    相加除以2），但被告表示其分到的土地前端是道路預定地
    ，要求原告退後約7坪多給被告（原告後退的土地與被告分
    得之宜蘭縣○○鄉○○○段000地號相連），而被告前端的道路預
    定地即系爭土地則與原告共同持有，分產之後被告即在宜蘭
    縣○○鄉○○○段000地號土地上蓋房子，且未告知原告下，即在
    系爭土地上蓋圍牆、種植植物，導致原告無使用系爭土地之
    權利，系爭土地依物之使用目的並無不能分割之情事，共有
    人就系爭土地亦未訂有不分割之期限，惟因兩造無法就分割
    方法達成協議，爰請求裁判分割，故依民法第823條第1項、
    第824條之規定請求裁判分割，並由原告分得如宜蘭縣羅東
    地政事務所土地複丈成果圖（下稱附圖）所示編號150-A部
    分，被告分得如附圖所示編號150-B部分，並聲明：系爭土
    地准予分割，分割方案為如附圖所示編號150-A部分分歸原
    告單獨所有，如附圖所示編號150-B部分分歸被告單獨所有
    。 
二、被告則以：系爭土地面積僅有46.14平方公尺，而依附圖顯
    示系爭土地尚有6.43平方公尺位於道路範圍，故實際上可使
    用之面積僅餘39.71平方公尺，如再分割為二，則每一部份
    只有19.855平方公尺，不僅完全無法做為建築使用，且價值
    定較分割前為減損，依原告所提之方案，其主張要分配取得
    如附圖所示編號150-A部分土地，坐落於被告名下門牌號碼
    為宜蘭縣○○鄉○○路00號建物之圍牆範圍內，實際上也難以單
    獨使用，徒生兩造日後之爭議而已，難認符合公平利益原則
    ，並非妥適，實不足採。準此，本件系爭土地應由被告單獨
    取得，被告並願以價金補償原告，系爭土地與被告所有之宜
    蘭縣○○鄉○○○段000地號土地相鄰，被告之住宅(門牌號碼為
    宜蘭縣○○鄉○○路00號)亦坐落於宜蘭縣○○鄉○○○段000地號土
    地，需依賴系爭土地通行至公路，反觀原告並無土地或建物
    與系爭土地相鄰，無利用系爭土地之必要，故系爭土地應由
    被告單獨取得，並以價金補償原告，應屬對於全體共有人均
    公平有利之分割方法，依寶源不動產估價師事務所之估價報
    告記載系爭土地於110年6月29日之市價為新臺幣（下同）47
    4,640元，故被告願意依照原告之應有部分2分之1即237,320
    元補償予原告，而由被告取得系爭土地之全部等語置辯，並
    聲明：系爭土地應分割為被告單獨取得，並由被告補償原告
    237,320元。 
三、經查：
  ㈠原告主張兩造共有系爭土地，兩造就系爭土地應有部分比例
    各為2分之1，有土地登記第一類謄本可憑（見本院卷第35頁
    ），堪信為真實。
　㈡按各共有人，除法令另有規定外，得隨時請求分割共有物。
    但因物之使用目的不能分割或契約訂有不分割之期限者，不
    在此限；共有物之分割，依共有人協議之方法行之。分割之
    方法不能協議決定，或於協議決定後因消滅時效完成經共有
    人拒絕履行者，法院得因任何共有人之請求，命為下列之分
    配：㈠以原物分配於各共有人。但各共有人均受原物之分配
    顯有困難者，得將原物分配於部分共有人。㈡原物分配顯有
    困難時，得變賣共有物，以價金分配於各共有人；或以原物
    之一部分分配於各共有人，他部分變賣，以價金分配於各共
    有人。以原物為分配時，如共有人中有未受分配，或不能按
    其應有部分受分配者，得以金錢補償之。民法第823條第1項
    、第824條第1、2、3項分別定有明文。查本件系爭土地為兩
    造所共有，且無不分割之協議，依其使用目的亦無不能分割
    情事，而兩造就本件共有物分割事宜，經本院110年度調字
    第62號行調解程序無法達成共識，顯見兩造確有就共有物分
    割方法無法達成協議之情事，則原告請求判決分割系爭土地
    ，即屬有據。
　㈢按以原物分配於各共有人；但各共有人均受原物之分配顯有
    困難者，得將原物分配於部分共有人；以原物為分配時，如
    共有人中有未受分配，或不能按其應有部分受分配者，得以
    金錢補償之，民法第824條第2項第1款、第3項分別定有明文
    。又共有人因共有物分割之方法不能協議決定，而提起請求
    分割共有物之訴，應由法院依民法第824條命為適當之分配
    ，不受任何共有人主張之拘束；惟定共有物分割之方法，固
    可由法院自由裁量，但仍應斟酌各共有人之意願、共有物之
    性質、價格、分割前之使用狀態、經濟效用、分得部分之利
    用價值及全體共有人之利益等有關情狀，定一適當公平之方
    法以為分割（最高法院49年度台上字第2569號判決意旨參照
    ）。經查：
　　⒈系爭土地位在宜蘭縣○○鄉○○○段000地號土地之前方，被告
      名下之門牌號碼宜蘭縣○○鄉○○路00號建物坐落宜蘭縣○○鄉
      ○○○段000地號土地上，系爭土地之使用現況大部分之範圍
      （約39.71平方公尺）位在門牌號碼宜蘭縣○○鄉○○路00號
      建物之圍牆範圍內，約6.43平方公尺則位在圍牆外道路水
      溝蓋範圍，此有本院勘驗筆錄及現場照片、宜蘭縣羅東地
      政事務所111年5月13日羅地測字第1110004505號函附卷可
      參（見本院卷第203頁至第207頁、第213頁至第217頁、第
      220頁至第221頁），本院審酌依被告之方案分割即系爭土
      地全部分歸被告單獨取得，由被告金錢補償原告，除符合
      使用現況，亦可讓系爭土地與被告所有之宜蘭縣○○鄉○○○
      段000地號土地合併使用，發揮土地之最大經濟效用，並
      避免原物分割造成土地細分、無法利用之缺點，且分割後
      之系爭土地面積、形狀屬方正完整，利於整體之規畫使用
      ，亦使被告所有之宜蘭縣○○鄉○○路00號建物得予增加使用
      價值，有助於提高系爭土地之整體經濟價值及效用，應屬
      恰當之分割方案。本院斟酌就兩造之公平性、系爭土地之
      經濟效用、使用現況、補償金額等情，認被告提出之分割
      方案即系爭土地分歸被告單獨取得，而由被告金錢補償原
      告之分割方案，得提昇系爭土地整體利用之經濟效能，該
      分割方案應屬適當、公允。
　　⒉至於原告雖主張希分得如附圖所示編號150-A部分，被告分
      得如附圖所示編號150-B部分，然如附圖所示編號150-A部
      分，現況係大部分範圍在被告名下門牌號碼宜蘭縣○○鄉○○
      路00號建物之圍牆內，實際上難以單獨使用，縱使要求被
      告將如附圖所示編號150-A部分之圍牆拆除或往後退縮，
      然原告分得之面積僅為23.07平方公尺（其中約3.215平方
      公尺為圍牆外之道路水溝蓋），難以從事經濟效益使用，
      且就如附圖所示編號150-A部分，係為如附圖所示編號150
      -B、宜蘭縣○○鄉○○○段000地號土地所包圍，又為被告所有
      宜蘭縣○○鄉○○路00號建物之出入口位置，將來在利用上兩
      造恐生新糾紛，原告所提之分割方案，顯非可採。
　㈣按以原物為分配時，如共有人中有未受分配，或不能按其應
    有部分受分配者，得以金錢補償之，民法第824條第3項定有
    明文。依原告方案，因原告未受分配土地，故被告自當以金
    錢補償原告。本件經本院囑託寶源不動產估價師事務所進行
    估價，在進行產權、一般因素、區域因素、個別因素、不動
    產市場現況及最有效使用情況下，採用比較法進行價格評估
    ，並決定勘估系爭土地於110年6月29日之時價為474,640元
    ，此有寶源不動產估價師事務所估價報告書附卷可參（見本
    院卷第237頁至第339頁），本院審酌該估價報告符合內政部
    頒布之不動產估價技術規則，亦有專業評估之基礎，已考量
    系爭土地上開事項，且詳實說明評估價格之理由，應屬客觀
    可採，足供本院採認系爭土地價值之依據。原告持有系爭土
    地之應有部分為2分之1，依照上開鑑定價格，其應有部分之
    價值為237,320元（計算式：474,640元÷2＝237,320元），被
    告應以237,320元補償原告。
四、綜上所述，本院參酌共有物之性質、經濟效用、當事人之意
    願、全體共有人之利益及未來之利用等情，認系爭土地應分
    歸被告單獨取得，暨由被告以237,320元補償原告，較符合
    共有人之意願、利益、土地經濟效益，亦有兼顧土地目前之
    使用現況，有助於提高土地之經濟價值及效用，堪認上開分
    割方案為適當、公允之分割方法，爰就系爭土地分割方案諭
    知如主文第1項所示。
五、按民法第824條第3項之情形，如為不動產分割者，應受補償
    之共有人，就其補償金額，對於補償義務人所分得之不動產
    ，有抵押權；該抵押權應於辦理共有物分割登記時，一併登
    記，民法第824條之1第4項、第5項定有明文。故法院為裁判
    分割時，就原物分割，並命金錢補償時，應就土地之金錢補
    償分別諭知，以明法定抵押權所擔保債權之範圍，於辦理共
    有物分割登記時，一併登記。經查：被告應補償原告237,32
    0元，業如前述，則應受補償之原告，對於被告取得之系爭
    土地，在237,320元之金額內，依民法第824條之1第4項、第
    5項之規定，依法有法定抵押權，併予敘明。
六、又因共有物分割、經界或其他性質上類似之事件涉訟，由敗
    訴當事人負擔訴訟費用顯失公平者，法院得酌量情形，命勝
    訴之當事人負擔其一部，民事訴訟法第80條之1定有明文。
    分割共有物乃具非訟事件之性質，本院斟酌何種分割方法較
    能增進共有物之經濟效益，並兼顧兩造之利益，以決定適當
    之分割方法，不因何造起訴而有不同，兩造之行為均可認係
    按當時之訴訟程度為伸張或防禦權利所必要，故應由兩造按
    應有部分比例分擔訴訟費用，較為公允，爰諭知如主文第2
    項所示，由兩造各負擔2分之1。
七、訴訟費用負擔之依據：民事訴訟法第80條之1。　　　
中　　華　　民　　國　　111 　年　　11　　月　　24　　日
                   民事庭  法　官　張淑華
以上正本係照原本作成。
如對本判決上訴，須於判決送達後20日內向本院提出上訴狀。
如委任律師提起上訴者，應一併繳納上訴審裁判費。
中　　華　　民　　國　　111 　年　　11　　月　　24　　日
                           書記官　謝佩欣
附圖：宜蘭縣羅東地政事務所土地複丈成果圖